【裁判字號】    91,訴,771
【裁判日期】    920124
【裁判案由】    分割共有物
【裁判全文】
臺灣彰化地方法院民事判決                          九十一年度訴字第七七一號
    原      告  乙○○
    訴訟代理人  黃精良律師
    複代理人    甲○○
    被      告  丁○○
                丙○○
右當事人間請求分割共有物事件，本院判決如左：
    主      文
兩造共有坐落彰化縣溪湖鎮○○○段六四五─一地號、地目田、面積０．六一七七公
頃之土地應予原物分割，其分割方法如附圖所示─編號Ａ部分、面積０．一九八一公
頃、分歸被告丙○○取得；編號Ｂ部分、面積０．二九七一公頃、分歸原告取得；編
號Ｃ部分、面積０．０九九一公頃、分歸被告丁○○取得；編號Ｄ部分、面積０．０
二三四公頃，供道路使用，並由兩造按其應有部分比例繼續維持共有。
訴訟費用由兩造按其應有部分比例各自負擔。
    事      實
甲、原告方面：
  一、聲明：如主文所示。
  二、陳述：
    (一)坐落彰化縣溪湖鎮○○○段六四五─一地號、地目田、面積０．六一七七公
        頃之土地為兩造所共有，原告應有部分為六分之三、被告丙○○應有部分六
        分之二、被告丁○○應有部分六分之一，而兩造就系爭土地並未訂有不分割
        之特約，或訂有不分割之期限，亦無因物之使用目的而有不能分割之情形，
        原告曾商請被告等協議分割，然未達成分割協議，爰依民法第八百二十三條
        第一項及第八百二十四條第二項規定訴請裁判分割系爭土地。
    (二)系爭土地為農牧用地，一般農耕機及農產品搬運車之寬度均在一公尺左右，
        且上開農用機械均在農忙時期使用，期限甚短，不似一般供公共通行之道路
        時有人車通行，且該道路僅供被告丁○○一人使用，即無預留五公尺路寬之
        必要。再原告與被告丁○○所耕種之田地係以水泥田埂為界，該水泥田埂為
        原告僱工施做，若採被告丁○○主張之乙方案  (路寬五公尺)，該水泥田埂
        將剷除，若重新打造所費甚多，對原告損失甚大，故原告不同意依被告丁○
        ○之乙方案分割。
  三、證據：提出土地登記謄本一件及地籍圖謄本影本一件為證。
乙、被告丁○○方面：
  一、聲明：原告之訴駁回，訴訟費用由原告負擔。
  二、陳述：
    (一)同意分割，但不同意原告提出之分割方案，原告主張附圖編號Ｄ部分之道路
        寬度為四公尺，被告認為該道路寬度應預留五公尺始為適當。
    (二)被告自認與原告耕種之田地係以水泥田埂為界，且該水泥田埂為原告僱工施
        做。
丙、被告丙○○方面：
  一、聲明：原告之訴駁回，訴訟費用由原告負擔。
  二、陳述：同意分割，並同意原告提出之分割方案。
丁、本院依原告聲請囑託彰化縣溪湖地政事務所指派測量員會同本院及兩造勘測系爭
    土地，並繪製複丈成果圖到院。
    理      由
一、按各共有人，得隨時請求分割共有物。又共有物之分割方法，不能協議決定者，
    法院得因任何共有人之聲請，命以原物分配於各共有人。民法第八百二十三條第
    一項及第八百二十四條第二項分別定有明文。本件原告主張系爭土地為兩造所共
    有，原告應有部分為六分之三、被告丙○○應有部分六分之二、被告丁○○應有
    部分六分之一，兩造間就系爭土地並未訂有不分割之特約，或訂有不分割之期限
    ，亦無因物之使用目的而有不能分割之情形，原告曾商請被告等協議分割，但未
    達成分割協議之事實，已據其提出土地登記謄本一件及地籍圖謄本影本一件各在
    卷為憑，核屬相符，亦為被告二人一致不爭執，是原告之主張自堪信為真實。從
    而依據首揭法條規定，原告基於共有人之共有物分割請求權訴請裁判分割系爭土
    地，即無不合，應予准許。
二、又系爭土地之地目為田，屬特定農業區農牧用地，地勢平坦，為可供種植農作之
    耕地，且系爭土地目前已由兩造分管使用，自北而南依序為被告丙○○占有種植
    葡萄之果園、原告占有之空地  (廢耕地)及被告丁○○占有種植水稻之水田，西
    側毗鄰彰化縣溪湖鎮○○路，可供對外通行使用，而西南側為田埂，供農機出入
    通行使用等情，業經本院依原告聲請囑託彰化縣溪湖地政事務所指派測量員於民
    國九十一年八月二十七日上午會同本院及兩造勘測系爭土地屬實，製有勘驗筆錄
    及現場簡圖在卷可按，並命測量員繪製複丈成果圖送院供參。另系爭土地既經兩
    造分管占有使用，兩造均同意依占有使用現況辦理分割，而系爭土地之分割方法
    雖有原告及被告丁○○分別提出附圖所示之甲方案、乙方案，該二方案就兩造應
    受分配土地之位置大致相同，然主要之差異在於附圖所示編號Ｄ之道路寬度，原
    告主張道路寬度為四公尺，被告丁○○主張道路寬度為五公尺，該二方案究以何
    者為適當公平？本院斟酌系爭土地留設附圖所示編號Ｄ道路之目的，在於避免分
    配在編號Ｃ部分之土地與公路  (銀錠路)欠缺適宜之聯絡而形成袋地，並有利於
    農機出入使用，而系爭土地之現狀既仍為耕種使用，道路寬度四公尺在客觀上已
    足供一般農業機械出入通行，且與目前兩造分管土地之經界大致相符，若依被告
    丁○○主張將該道路寬度增為五公尺，除兩造在分割後應受分配土地面積相對減
    少外 (原告減少三二平方公尺，被告丙○○減少二二平方公尺，被告丁○○減少
    十一平方公尺) ，兩造原分管土地之經界將向北挪移，使原告自行僱工以水泥舖
    設之田埂勢必剷除，若重新施做花費不少，且被告丙○○所有之葡萄果樹亦有部
    分受剷除之虞，故依被告丁○○主張之乙方案顯然不利於原告及被告丙○○，即
    非事理之平。況原告主張之甲方案復為被告丙○○同意採取之分割方案，屬多數
    共有人之共識，且依甲方案分割，在客觀上難認對被告丁○○有何重大不利益之
    情事，從而依原告提出附圖所示甲方案分割系爭土地，應能提高土地利用價值，
    對兩造尚稱公平允當，故諭知系爭土地之分割方法如主文第一項所示。
三、再本件為分割共有物事件，本院雖採用原告提出之分割方案為系爭土地之分割方
    法，然被告等在訴訟程序進行過程提出不同之分割方案供本院審酌，要屬伸張或
    防衛權利所必要，若令形式上為敗訴當事人之被告二人負擔訴訟費用之全部，即
    非公允，爰依民事訴訟法第八十一條第二款規定，命勝訴當事人之原告負擔訴訟
    費用之一部，故諭知訴訟費用之負擔如主文第二項所示。
四、結論：本件原告之訴為有理由，並依民事訴訟法第七十八條、第八十一條第二款
    、第八十五條第一項前段，判決如主文。
中      華      民      國    九十二    年      一      月    二十四    日
                                    臺灣彰化地方法院民事第一庭
                                        法      官    林    金    灶
右為正本係照原本作成。
如對本判決上訴，應於判決送達後二十日內向本院提出上訴狀。
中      華      民      國    九十二    年      一      月    二十四    日
                                        法院書記官    莊    何    江


司法院資訊處製作；財團法人民間司法改革基金會備份。
